臺灣宜蘭地方法院民事判決　　　　　　　 99年度訴字第317號
原　　　告　張文龍
訴訟代理人　李秋銘律師
　　　　　　黃金亮律師
被　　　告　張茂雄
　　　　　　張武雄
　　　　　　張文雄
　　　　　　張豊穗
上列當事人間請求分割共有物事件，本院於民國100年3月31日言
詞辯論終結，判決如下：
    主  文
兩造共有坐落宜蘭縣三星鄉○○○段三五六地號土地（面積二九
八０平方公尺、地目建），按如附圖所示方式分割，即如附圖編
號A部分土地（面積五０九點三六平方公尺）分由原告張文龍取
得；如附圖編號B部分土地（面積五０九點三六平方公尺）分由
被告張武雄取得；如附圖編號C部分土地（面積五０九點三六平
方公尺）分由被告張豊穗取得；如附圖編號D部分土地（面積五
０九點三六平方公尺）分由被告張茂雄取得；如附圖編號E部分
土地（面積五０九點三六平方公尺）分由被告張文雄取得；如附
圖編號F部分土地（面積四三三點二平方公尺）分由原告張文龍
、被告張茂雄、被告張武雄、被告張文雄、被告張豊穗共同取得
，並按附表所示應有部分比例維持共有。
兩造共有坐落宜蘭縣三星鄉○○○段紅柴林小段五八九地號土地
（面積二一八平方公尺、地目旱）、宜蘭縣三星鄉○○段三一八
地號土地（面積二０六六點八八平方公尺、地目堤）、宜蘭縣三
星鄉○○段三四一地號土地（面積二二五點八平方公尺、地目田
），准予變賣，所得價金由兩造按如附表所示之應有部分比例分
配之。
訴訟費用由兩造按如附表所示之應有部分比例負擔即如附表「應
負擔訴訟費用額」欄所示。
    事實及理由
一、程序方面：按訴狀送達後，原告不得將原訴變更或追加他訴
    。又不變更訴訟標的，而補充或更正事實上或法律上之陳述
    者，非為訴之變更或追加。民事訴訟法第255條、第256條定
    有明文。本件原告原起訴聲明請求兩造共有坐落宜蘭縣三星
    鄉○○○段356地號土地（以下簡稱系爭356地號土地）之分
    割方式以如起訴狀分割略圖所示；嗣原告於100年3月16日以
    民事準備（一）狀更正系爭356地號土地之分割方式即聲明
    為兩造共有系爭356地號土地應依如附圖（即宜蘭縣羅東地
    政事務所100年2月9日字38900號土地複丈成果圖）所示方式
    分割，其中如附圖編號F部分土地（面積433.2平方公尺）分
    由原告張文龍、被告張茂雄、被告張武雄、被告張文雄、被
    告張豊穗共同取得，應有部分各5分之1；如附圖編號A部分
    土地（面積509.36平方公尺）分由原告張文龍取得；如附圖
    編號B部分土地（面積509.36平方公尺）分由被告張武雄取
    得；如附圖編號C部分土地（面積509.36平方公尺）分由被
    告張豊穗取得；如附圖編號D部分土地（面積509.36平方公
    尺）分由被告張茂雄取得；如附圖編號E部分土地（面積509
    .36平方公尺）分由被告張文雄取得等情。經核前揭聲明之
    更正並未變更訴訟標的，而僅係屬補充或更正事實上或法律
    上之陳述，揆諸前揭規定，應予准許。
二、原告起訴主張：系爭356地號土地及坐落宜蘭縣三星鄉○○
    ○段紅柴林小段589地號土地（面積218平方公尺、地目旱、
    以下簡稱系爭589地號土地）、宜蘭縣三星鄉○○段318地號
    土地（面積2066.88平方公尺、地目堤、以下簡稱系爭318地
    號土地）、宜蘭縣三星鄉○○段341地號土地（面積225.8平
    方公尺、地目田、以下簡稱系爭341地號土地）為兩造所共
    有，所有權應有部分均各為5分之1。又上開土地，並無不能
    分割之情事，共有人間亦無不分割之協議，且依上開土地之
    使用目的，亦非不能分割，又原告請求被告協議分割，均未
    能達成協議，為此訴請裁判分割。系爭356地號土地為建地
    ，該筆土地之面積足供原物分割，惟為考量分割後所分得之
    土地均有道路可供出入，原告主張系爭356地號土地應分割
    如主文第1項所示；至於系爭589地號土地、系爭318地號土
    地、系爭341地號土地，或者因面積過小，或者為水利地，
    如予以原物分割，恐將使土地零碎而不利於土地之利用，故
    原物分割顯屬不宜，為此原告主張前揭3筆土地請求准予變
    價分割，並以價金按所有權應有部分比例分配於各共有人，
    故爰依民法第823條第1項及第824條第2項第2款提起本訴，
    並聲明：請求判決如主文第1項、第2項所示。
三、被告辯以：同意有關原告所提之分割方案，惟訴訟費用不應
    全由被告負擔。
四、原告前述主張系爭356地號土地、系爭589地號土地、系爭31
    8地號土地、系爭341地號土地均為兩造所共有，所有權應有
    部分均各為5分之1，且兩造間並無不分割之協議，上開土地
    依物之使用目的亦無不能分割之情形等情，業據原告提出地
    籍圖謄本、土地登記謄本為憑，且為被告不爭執，堪信原告
    此部分主張可採。原告進而主張，上開土地因無法達成分割
    協議故請求以上述方式裁判分割等情。是本件應審酌之爭點
    即為：原告就上開土地所提出之分割方案是否公平、適當？
（一）按共有物之分割，依共有人協議之方法行之。分割之方法
      不能協議決定，或於協議決定後因消滅時效完成經共有人
      拒絕履行者，法院得因任何共有人之請求，命為下列之分
      配：一以原物分配於各共有人。但各共有人均受原物之分
      配顯有困難者，得將原物分配於部分共有人。二原物分配
      顯有困難時，得變賣共有物，以價金分配於各共有人；或
      以原物之一部分分配於各共有人，他部分變賣，以價金分
      配於各共有人。民法第824條第1項、第2項所明定。又定
      共有物分割之方法，固可由法院自由裁量，但亦須以其方
      法適當者為限。又法院裁判分割共有物，須斟酌各共有人
      之利害關係、使用情形、共有物之性質及價值、經濟效用
      ，符合公平經濟原則，其分割方法始得謂為適當。且分割
      共有物固不受分管契約之拘束，惟儘量依各共有人使用現
      狀定分割方法，以維持現狀，減少共有人所受損害，當不
      失為裁判分割斟酌之一種原則。亦有最高法院90年台上字
      第1607號、82年台上字第1990號判決要旨足資參照。
（二）經查，系爭356地號土地坐落宜蘭縣三星鄉○○段，周遭
      均為農田，有零星住宅，無商店，無經濟活動，距離三星
      市區約3至5分鐘車程，且系爭356地號土地上目前部分為
      種植稻田秧苗，為被告張武雄所種植；有一層磚石造鐵皮
      頂平房一棟，門牌號碼為人和村和平路40號，此為原告所
      有；另有洗蔥鐵皮頂寮舍一排，分別是被告張武雄、張文
      雄、張豊穗所搭建，另蔥寮旁有倉庫一棟為被告張文雄所
      有；另有雞寮一處，旁有新建鐵皮屋一棟，亦均為被告張
      文雄所有，此經本院履勘現場明確，制有勘驗筆錄及現場
      照片8張在卷可稽。本院審酌原告主張以附圖所示之分割
      方案為分割方法，不僅被告同意，且分割後各共有人所取
      得之面積均等、有道路可供通行而無不公平外；且就土地
      利用方面，依上開分割方案，並無損及上該土地之經濟價
      值或目前使用利益，故認依上開原告所提出之分割方案，
      對兩造均屬公平、合理，且符合土地之利用。是原告前述
      主張就系爭356地號土地如主文第1項所示之分割方案，即
      屬可採。
（三）次查，系爭589地號土地目前並無任何建物或地上物，雜
      草叢生且坐落較為偏僻；系爭318地號土地、系爭341地號
      土地為目前為道路、堤防或種植蔥、蕃薯等情，業據原告
      提出民事陳報狀及所附照片數張在卷可考，且為被告不爭
      執。而本件系爭589地號、系爭341地號、系爭318地號土
      地之面積並不大，且分屬農業區之農牧用地或水利用地，
      如再予以原物分割方式，則徒使土地因過度細分，而導致
      增加日後利用之困難外，往後若耕植農作亦會影響各式農
      業機具之運作，顯然原物分割會影響上開3筆土地之利用
      價值，故上開土地若以變價分割，可發揮整筆土地之價值
      ，自屬對土地利用有利，且兩造均同意就此3筆土地為變
      價分割，是依各共有人之所有權應有部分分配價金，對於
      各共有人亦屬公平。是本院審酌上開情事，並就此部分土
      地之性質、經濟效益、公平均衡原則等一切因素為考量，
      認以將系爭589地號、系爭318地號、系爭341地號土地以
      變價分割之方式為分割，均足保障兩造之權益，原告此部
      分主張，亦有理由。
（四）從而，原告依據民法第823條第1項及第824條第2項規定請
      求分割上開土地，即就系爭356地號土地分割如主文第1項
      所示；另系爭589地號、318地號、341地號土地則以主文
      第2項所示方式分割，均有理由，自應准許。
五、因分割共有物事件本質上並無訟爭性，兩造本可互換地位，
    由任一共有人起訴請求分割，均無不可，且兩造均因本件裁
    判分割而蒙其利，由敗訴當事人負擔訴訟費用顯失公平，故
    本院認為裁判分割共有物訴訟，於法院准予分割，原告之訴
    為有理由時，仍應由兩造分別依原應有部分比例分擔訴訟費
    用較符合公平原則，爰酌量情形，命兩造依其原應有部分比
    例負擔訴訟費用。而本件訴訟費用額部分包括本件裁判費23
    ,869元、系爭356地號土地測量費4,450元、800元、系爭589
    地號土地鑑界費4,000元，合計為33,119元，是各當事人應
    負擔之訴訟費用額為如附表「應負擔訴訟費用額」欄所示。
六、訴訟費用負擔之依據：依民事訴訟法第80條之1，判決如主
    文。
中    華    民    國   100    年    4     月    14    日
                  臺灣宜蘭地方法院民事庭
                      法  官  蔡仁昭
以上正本與原本無異。
如不服本判決，應於收受送達後廿日內向本院提出上訴狀（應附
繕本）。
中    華    民    國   100    年    4     月    14    日
                      書記官  邱淑秋
附表：
┌────────┬────────┬─────────┐
│ 當事人姓名     │應有部分之比例  │應負擔之訴訟費用額│
│                │                │（新台幣）        │
│                │                │                  │
├────────┼────────┼─────────┤
│ 1.原告張文龍   │5分之1          │6623元            │
├────────┼────────┼─────────┤
│ 2.被告張茂雄   │5分之1          │6624元            │
├────────┼────────┼─────────┤
│ 3.被告張武雄   │5分之1          │6624元            │
├────────┼────────┼─────────┤
│ 4.被告張文雄   │5分之1          │6624元            │
├────────┼────────┼─────────┤
│ 5.被告張豊穗   │5分之1          │6624元            │
└────────┴────────┴─────────┘